【裁判字號】    90,訴,28
【裁判日期】    901030
【裁判案由】    遷讓房屋等
【裁判全文】
福建金門地方法院民事判決  九十年度訴字第二八號
    原      告  甲○○
    被      告  乙○○
右當事人間請求返還房屋事件，本院判決如左：
    主      文
被告應將坐落在金門縣金城鎮○○段肆肆陸地號土地上（即附圖Ｂ、Ｋ、Ｍ所示部分
）及其上門牌號碼為金門縣伯玉路壹段壹零零號房屋（即附圖Ｄ、Ｅ、Ｆ、Ｈ、Ｉ、
Ｊ、Ｌ、Ｑ、Ｒ所示部分）內所有物品搬離，並將鐵皮棚架（即附圖編號Ｇ所示部分
）拆除後，將土地及房屋交還原告。
訴訟費用由被告負擔。
本判決第一項於原告以新台幣壹佰貳拾萬元為被告供擔保後，得為假執行；但被告如
於假執行程序實施前，以新台幣參佰陸拾伍萬捌仟元為原告預供擔保，得免為假執行
。
    事實及理由
一、原告主張：其所有坐落於金門縣金城鎮○○段四四六地號土地（以下簡稱為系爭
    土地），自民國八十年二月一日起至九十年二月一日止出租予被告，兩造約定每
    年租金以白米四百五十市斤計算，租期屆滿該筆土地由原告收回，土地上之廠房
    亦歸原告所有，設備則由被告拆回（以下簡稱為系爭租賃契約）。租期已於九十
    年二月一日屆滿，被告竟仍佔用，拒不將該廠房及土地騰空後，返還原告。原告
    爰依民法第四百五十五前段、第七百六十七條前段之規定，擇一請求被告返還系
    爭土地及其上建物。並聲明：被告應將坐落在金門縣金城鎮○○段四四六地號土
    地及其上門牌號碼為金門縣伯玉路一段一００號房屋內所有物品搬離，並將鐵皮
    棚架拆除後，將土地及房屋交還原告。
二、被告則以：兩造於六十年十二月一日所簽訂之「立租地合約字」，原係不限年月
    至被告退租時止，被告何必自喪權利，再與原告於地政事務所協調時重訂合約，
    將租期縮短至九十年二月一日。再者，原告所依據之金門縣地政事務所建物權利
    糾紛協調會筆錄，本係被告欲向地政事務所申請建物登記，地政事務所不准，卻
    變成協調租賃事宜，有違常情，該協調結果是在戰地政務時期，公權力不當介入
    私人紛爭的情況下作成，不生效力等語置辯。並聲明：原告之訴駁回。
三、法院之判斷：
    查原告主張之事實，為被告所不爭執，並據原告提出與所述相符之金門縣地政事
    務所建物權利糾紛協調會筆錄為證，且經本院履勘現場，亦有勘驗筆錄、複丈成
    果圖、照片等在卷可稽，原告主張之事實，堪信為真實。被告雖辯以在系爭租賃
    契約，是在戰地政務時期地政事務所公權力不當介入下所作成，不生效力云云。
    惟查，系爭租賃契約，與兩造前於六十年十二月一日簽訂之「立租地合約字」，
    所租賃之土地均為系爭土地，為兩造所不爭。依卷附之「立租地合約字」，雖約
    定至被告不需使用時，被告始須返還，然查，兩造既於八十年二月七日另行約定
    租賃期限至九十年二月一日，顯見兩造係合意另行成立一新的租賃契約關係，以
    取代「立租地合約字」，故兩造間之法律關係，均應遵守系爭租賃契約之約定。
    再者，民事法律關係之基本原則在於「私法自治」，意即當事人間之法律關係應
    自行約定，自行遵守。查卷附之協調會筆錄，兩造於協調會上所成立之系爭租賃
    契約，雖係依據土地登記規則第六十七條規定辦理，而依八十四年七月十二日修
    正前之土地登記規則，第六十七條規定：「登記機關調處土地權利爭執事件，應
    依左列規定辦理：一、訂期以書面通知當事人舉行調處。二、調處，應作成書面
    紀錄，記明當事人之陳述、調處結果及日期，經當場朗讀後，由當事人及調處人
    員簽名或蓋章。三、調處時，由當事人試行協議，協議成立者，以其協議為調處
    結果；其未達成協議或當事人經兩次通知不到場者，登記機關應依職權予以裁處
    ，作為調處結果。四、前款調處結果，應以書面通知當事人。通知書應載明當事
    人如有不登記機關，逾期不起訴者，依調處結果辦理之。五、登記申請人不服調
    處結果，未依前款規定期間內起訴者，應駁回其登記之申請，並以副本抄送異議
    人。」依此規定，調處雖係在地政機關作成，仍須由參加調處之當事人自行協議
    ，故性質上仍不違背「私法自治」之原則，所為之協議結果仍屬私法上之契約關
    係，與公權力無涉，並無疑義。依協調會筆錄，兩造均有到場協議始協議另行成
    立系爭租賃契約，何能以該協議是在公權力介入作成而認為不生效力？故被告所
    辯均無足採。今租期既已於九十年二月一日屆滿，原告依民法第四百五十五條前
    段：「承租人於租賃關係終止後，應返還租賃物」之規定，請求被告應將系爭土
    地上（即附圖Ｂ、Ｋ、Ｍ所示部分）及其上門牌號碼金門縣金城鎮○○路○段一
    ００號建物（即附圖Ｄ、Ｅ、Ｆ、Ｈ、Ｉ、Ｊ、Ｌ、Ｑ、Ｒ所示部分）內所有物
    品搬離，並將鐵皮棚架（即附圖Ｇ所示部分）拆除後，將土地及建物交還原告，
    為有理由，應予准許。
四、兩造均陳明願供擔保，以代釋明，聲請宣告假執行或免為假執行，均核無不合，
    爰各酌定相當之擔保金額，併准許之。
五、本件事證已臻明確，原告另依據民法第七百六十七條之規定請求，被告另以租用
    基地建屋期限至少為五十年，協調結果有違土地法基地租用之相關規定，原告應
    賠償被告之損失云云，與本件判決結果均不生影響，本院不一一論述，併此敘明
    。
六、據上論結，本件原告之訴為有理由，依民事訴訟法第七十八條、第三百九十條第
    二項、第三百九十二條，判決如主文。
中      華      民      國    九十      年      十      月      三十    日
                                        福建金門地方法院民事庭
~B法  官  陳建勛
右為正本係照原本作成。
如對本判決上訴須於判決送達後二十日內向本院提出上訴狀。
中      華      民      國    九十      年      十      月      三十一  日
~B法院書記官  李成在


司法院資訊處製作；財團法人民間司法改革基金會備份。
